ACORDAO-COMPLETO-2362308

ACÓRDÃO 8178/2019 ATA 32/2019 - SEGUNDA CÂMARA

VISTOS, relatados e discutidos estes autos em que se examina concessão de aposentadoria a José Luiz Lopes Fernandes, ex-servidor da Polícia Rodoviária Federal - PRF;
ACORDAM os Ministros do Tribunal de Contas da União, reunidos em Sessão da 2ª Câmara, diante das razões expostas pelo Relator e com fundamento nos incisos III e IX do art. 71, da Constituição Federal, nos arts. 1º, inciso V, 39, inciso II, e 45 da Lei 8.443/1992, e 260, § 1º, do Regimento Interno do Tribunal de Contas da União em:
9.1. considerar ilegal a concessão de aposentadoria de José Luiz Lopes Fernandes, recusando-se registro ao respectivo ato;
9.2. dispensar a devolução dos valores indevidamente recebidos de boa-fé até a data deste Acórdão, com base no Enunciado 106 da Súmula da Jurisprudência do TCU;
9.3. determinar ao Departamento de Polícia Rodoviária Federal que, no prazo máximo de 15 (quinze) dias:
9.3.1. faça cessar os pagamentos decorrentes do ato impugnado por esta Corte, sob pena de responsabilidade solidária da autoridade administrativa omissa, nos termos do art. 262 do Regimento Interno/TCU;
9.3.2. convoque José Luiz Lopes Fernandes para retornar à atividade, para completar os requisitos previstos no artigo 1.º, inciso II, alínea "a", da Lei Complementar 51/1985;
9.3.3. dê ciência desta deliberação ao interessado, no prazo de 15 (quinze) dias, alertando-o de que o efeito suspensivo proveniente da interposição de eventuais recursos não o exime da devolução dos valores percebidos indevidamente após a respectiva notificação, caso esses não sejam providos; e
9.3.4. comunique à Corte de Contas, no prazo de 30 (trinta) dias, as providências tomadas.
		       9.4. dar ciência desta deliberação ao interessado e ao Departamento de Polícia Rodoviária Federal.

Ato de concessão de aposentadoria a ex-servidor da Polícia Rodoviária Federal  PRF.

Segunda Câmara

3. Interessado: José Luiz Lopes Fernandes (XXX.919.491-XX).

13.1. Ministros presentes: Ana Arraes (Presidente), Augusto Nardes (Relator), Aroldo Cedraz e Raimundo Carreiro.
13.2. Ministros-Substitutos presentes: Marcos Bemquerer Costa e André Luís de Carvalho.

ACORDAO-COMPLETO-2401858

Acórdão de Relação 2774/2020 - Segunda Câmara

Acórdão de Relação

AUGUSTO NARDES

Adoto, com alguns ajustes de forma, como relatório, a instrução (peça 14) elaborada pela Secretaria de Fiscalização de Pessoal - Sefip, com a qual se manifestaram de acordo os dirigentes da unidade técnica e o Ministério Público que atua junto ao TCU:
HISTÓRICO
Exame prévio desta Unidade propôs considerar legal o presente ato (peças 5-6) . O Ministério Público de Contas (MPTCU) , contudo, se manifestou pela realização da oitiva, em razão da contagem ponderada de tempo de policial, prestado sob o regime celetista, para fins obtenção da aposentadoria especial da Lei Complementar 51/1985, configurando bis in idem (peça 7) , proposta acatada pelo Relator (peça 8) .
Assim, o inativo foi chamado a se manifestar (peça 9) , nos termos do Acórdão 587/2011-TCU-Plenário, de relatoria do Ministro Valmir Campelo, e apresentou suas alegações de defesa (peça 11) . 
EXAME TÉCNICO
O Sr. José Luiz Lopes Fernandes aposentou-se em 9/9/2005, com proventos integrais, no cargo de Policial Rodoviário Federal, com base no artigo 1º, inciso II, alínea "a", da Lei Complementar 51/1985. Consta, do ato em exame, a averbação de 4 anos, 5 meses e 23 dias de tempo de serviço ponderada (fator 1.4) , decorrente de decisão judicial. 
Segundo jurisprudência desta Corte de Contas, é vedada a contagem ponderada de tempo de atividade policial para fins de aposentadoria especial com base na Lei Complementar 51/1985, inclusive daqueles que eram celetistas anteriormente à Lei 8.112/1990, porquanto isso significaria permitir que um único fato dê ensejo, simultaneamente, a dois benefícios de idêntica natureza, com dupla redução do tempo de serviço necessário à aposentadoria, configurando bis in idem, o que não encontra amparo à luz da legislação vigente (Acórdão 2981/2015-TCU-Plenário, relator Ministro Bruno Dantas) .
Questionado em oitiva, o inativo alegou, em sua defesa (peça 11) , que o INSS emitiu certidão de tempo de serviço com a contagem ponderada (fator 1,4) do período trabalhado como celetista no cargo de Policial Rodoviário Federal em cumprimento a decisão judicial transitada em julgado e que, portanto, não haveria qualquer irregularidade em sua aposentadoria.
Sobre este ponto, cabe destacar que a referida decisão judicial se limitou a determinar que o INSS emitisse certidão de tempo de contribuição considerando o tempo ponderado referente ao período laborado em atividade policial no regime celetista, não tendo o condão de obrigar, contudo, que tal contagem seja aceita para fins de aposentadoria especial de policial, situação vedada pelo ordenamento jurídico brasileiro. 
Como mencionado, caso isso ocorresse, o interessado estaria sendo duplamente beneficiado com a redução do tempo necessário para sua aposentadoria, configurando bis in idem. 
Significa dizer que o tempo ficto decorrente de trabalho em atividade insalubre em período anterior à Lei 8.112/1990, ainda que reconhecido na esfera judicial, não pode ser computado para obtenção da aposentadoria especial prevista Lei Complementar 51/1985, podendo ser aproveitado, contudo, para concessão de aposentadoria comum.
No presente caso, desconsiderando-se o tempo ponderado (4 anos, 5 meses e 23 dias) , o interessado não conta com tempo suficientes para a obtenção da aposentadoria voluntária com proventos integrais, com fundamento no artigo 1.º, inciso II, alínea "a", da Lei Complementar 51/1985, o qual exige 30 anos de serviço, dos quais ao menos 20 anos, tenham sido laborados em atividade estritamente policial, para o servidor do sexo masculino. 
Assim, cabe considerar o ato ilegal, sendo necessário que o inativo retorne às suas atividades para completar o tempo faltante à aposentadoria, que se dará pelas regras vigentes no momento da concessão.
CONCLUSÃO
Em razão da contagem ponderada de tempo de policial prestado sob o regime celetista para fins obtenção da aposentadoria especial da Lei Complementar 51/1985, situação vedada pelo TCU, cabe considerar ilegal o ato de aposentadoria de José Luiz Lopes Fernandes, recusando-se seu registro. 
PROPOSTA DE ENCAMINHAMENTO
Ante o exposto, e de conformidade com o preceituado nos artigos 71, III, da Constituição Federal de 1988; 1º, V, e 39, II, da Lei 8.443/1992; e 1º, VIII, e 259, II, do Regimento Interno/TCU, propõe-se:
1.1.1. considerar ilegal e recusar o registro do ato de aposentadoria de José Luiz Lopes Fernandes (CPF XXX.919.491-XX) ;
1.1.2. dispensar o ressarcimento das quantias indevidamente recebidas de boa-fé, consoante o disposto no Enunciado 106 da Súmula de Jurisprudência do TCU; 
1.1.3. determinar ao Departamento de Polícia Rodoviária Federal que:
1.1.3.1. faça cessar os pagamentos decorrentes do ato impugnado, comunicando ao TCU, no prazo de quinze dias, as providências adotadas, nos termos dos art. 262, caput, do Regimento Interno do TCU, 8º, caput, da Resolução - TCU 206/2007;
1.1.3.2. providencie o retorno do servidor à atividade;
1.1.3.3. informe ao interessado o teor do acórdão que for prolatado, alertando-o de que o efeito suspensivo proveniente de eventual interposição de recurso junto ao TCU não o exime da devolução dos valores indevidamente percebidos após a notificação, em caso de não provimento desse recurso; 
1.1.3.4. encaminhe ao TCU, no prazo de trinta dias, comprovante da data de sua ciência, nos termos do art. 4º, § 3º, da Resolução - TCU 170/2004.
	
	É o relatório.

não há

Procuradora-Geral Cristina Machado da Costa e Silva.

PESSOAL. APOSENTADORIA. TEMPO DE POLICIAL EM REGIME CELETISTA. CONTAGEM PONDERADA. LC 51/1985. BIS IN IDEM . ILEGALIDADE. DETERMINAÇÕES.

APOSENTADORIA (APOS)

Secretaria de Fiscalização de Pessoal (SEFIP).

Cuidam os autos do ato de concessão de aposentadoria de José Luiz Lopes Fernandes, ex-servidor do Departamento de Polícia Rodoviária Federal, fundamentada na Lei Complementar 51/1985, que trata da aposentadoria especial para policial, com a averbação de tempo de serviço insalubre.
2.	Chamado a se manifestar (peça 9) , o beneficiado apresentou suas alegações de defesa na peça 11.
3.	O interessado aposentou-se em 9/9/2005, com proventos integrais, no cargo de Policial Rodoviário Federal, com base no artigo 1º, inciso II, alínea a, da Lei Complementar nº 51/1985.
4.	A Secretaria de Fiscalização de Pessoal (Sefip) propõe a negativa de registro do presente ato, em razão da contagem ficta de tempo de serviço por exercício de atividade insalubre em período anterior à Lei 8.112/90 não poder ser computada para obtenção de aposentadoria especial de que trata a LC 51/1985. Esse tempo poderá, no entanto, ser computado para fins de aposentadoria comum.
5.	Ressalte-se, também, que a decisão que serve de substrato para a pretensão do interessado ordenou a contagem ponderada do tempo para fins de uma aposentadoria comum, restando não caracterizada determinação judicial capaz de assegurar a questionada averbação para fins de aposentadoria especial.
6.	Acolho como minhas próprias razões de decidir os pareceres que da Sefip, sem prejuízo das breves considerações que passo a fazer.
7.	Como bem pontuou a Unidade Técnica, é vedado o cômputo de tempo ficto decorrente de trabalho em atividade insalubre para fins de concessão da aposentadoria especial prevista na LC 51/1985, pois a contagem de tempo com aplicação do fator de conversão objetiva converter tempo de serviço prestado em condições especiais em tempo de serviço comum, para fins de concessão da aposentadoria comum. Há, no caso, duplo ganho para o servidor: quando converte o tempo prestado como policial, sob a égide do regime da Consolidação das Leis do Trabalho (CLT) , e quando averba este tempo convertido para se aposentar como policial, com fundamento na LC 51/1985 (Acórdão 2981/2015-TCU-Plenário, relator Ministro Bruno Dantas) .
8.	Ressalto que o servidor deverá retornar à atividade para completar o tempo necessário à aposentação.
9.	Assim, acompanho a proposta da unidade técnica, corroborada pelo Parquet, e propugno pela declaração da ilegalidade do ato e negativa de registro.
	Ante o exposto, VOTO para que seja adotada a minuta de Acórdão que ora trago ao exame deste Colegiado
TCU, Sala das Sessões Ministro Luciano Brandão Alves de Souza, em 10 de setembro de 2019.
Ministro JOÃO AUGUSTO RIBEIRO NARDES 
Relator